臺灣嘉義地方法院刑事判決　　　　　　　　　　　　九十三年度簡上字第一九七號
　　上　訴　人
　　即　被　告　丙○○
右列上訴人因偽造文書案件，不服本院簡易庭中華民國九十三年七月十九日九十三年
度嘉簡字第五六八號第一審判決（聲請簡易判決處刑書案號：臺灣嘉義地方法院檢察
署九十三年度調偵字第四○五號），提起上訴，本院管轄之第二審合議庭改依通常程
序審理後，為第一審判決如左：
    主  文
原判決撤銷。
丙○○無罪。
    理  由
一、本件聲請簡易判決處刑意旨略以：上訴人即被告（下簡稱被告）丙○○明知其於
    民國八十九年間，任職於三商美邦人壽保險股份有限公司嘉義分公司（下簡稱三
    商人壽保險公司），其年所得僅新台幣（下同）六十餘萬元，竟為圖向銀行申辦
    貸款時方便，於九十年四月間某日，在不詳地點，與不詳姓名之成年人共同偽造
    三商人壽保險公司之「各類所得扣繳暨免扣繳憑單」（下簡稱系爭扣繳憑單），
    在該憑單上記載丙○○八十九年間所得為一百二十五萬五千六百三十八元。被告
    再於同年四月十六日持上開系爭扣繳憑單向寶島商業銀行（嗣改制為日盛國際商
    業銀行，下簡稱寶島銀行）申請小額貸款而加以行使，及於同年四月底某日，被
    告又持上開系爭扣繳憑單前往寶島銀行，提示該行職員乙○○辦理對保而加以接
    續行使，足以生損害於三商人壽保險公司對於「各類所得扣繳暨免扣繳憑單」製
    作管理之正確性及寶島銀行對於放款對象所得資力之正確認知，案經告發人甲○○訴請偵辦，因認被告涉犯刑法第二百十六條、第二百十條之行使偽造私文書罪
    嫌云云。
二、按犯罪事實應依證據認定之，無證據不得認定其犯罪事實；又不能證明被告犯罪
    者，應諭知無罪判決，刑事訴訟法第一百五十四條第二項、第三百零一條第一項
    ，分別定有明文。又告訴人之告訴，係以使被告受刑事訴追為目的，是其陳述是
    否與事實相符，仍應調查其他證據以資審認（最高法院五二年台上字第一三○○
    號判例參照）。又犯罪事實之認定，應憑真實之證據，倘證據是否真實尚欠明確
    ，自難以擬制推測之方法，為其判斷之基礎；而認定犯罪事實之證據係指足以認
    定被告確有犯罪行為之積極證據而言，該項證據自須適合於被告犯罪事實之認定
    ，始得採為斷罪資料，最高法院五十三年著有台上字第六五六號、二十九年上字
    第三一０五號著有判例可資參照。且刑事訴訟上證明之資料，無論其為直接或間
    接證據，均須達於通常一般之人均不致有所懷疑，而得確信其為真實之程度，始
    得據為有罪之認定，若其關於被告是否犯罪之證明未能達此程度，而有合理懷疑
    之存在，致使無從形成有罪之確信，根據「罪證有疑，利於被告」之證據法則，
    即不得遽為不利被告之認定，亦有最高法院七十六年度台上字第四九八六號判例
    可稽。末按刑事訴訟法第一百六十一條，已於九十一年二月八日修正公布，依該
    條第一項規定：檢察官就被告犯罪事實，應負舉證責任，並指出證明之方法。因
    此，檢察官對於起訴之犯罪事實，自應負提出證據及說服之實質舉證責任。倘其
    所提出之證據，不足為被告有罪之積極證明，或其指出證明之方法，無從說服法
    院以形成被告有罪之心證，基於無罪推定之原則，自應為被告無罪判決之諭知（
    最高法院九十二年台上字第一二八號判例意旨參照）。
三、本件聲請簡易判決處刑意旨認被告丙○○涉有行使偽造私文書之犯行，無非係以
  證人即承辦本件小額貸款之寶島銀行專員【乙○○】及上開貸款之連帶保證人【
    甲○○】之證述，及三商人壽保險公司所提供被告於八十九年之各類所得扣繳暨
    免扣繳憑單，與系爭扣繳憑單（見臺灣嘉義地方法院檢察署九十一年度發查字第
    一一一一號卷第二六頁）加以比較，二者之製作格式、扣繳義務人、給付金額等
    均不相同，足認系爭扣繳憑單係偽造；又被告係從事保險業者，應無能力獨立完
    成偽造系爭扣繳憑單，故系爭扣繳憑單應係被告與不詳姓名之成年人所共同偽造
    等資為依據。訊據被告固坦承確有於右揭時、地向寶島銀行申請小額貸款之事實
    ，惟堅詞否認有何行使偽造私文書之犯行，辯稱：系爭扣繳憑單並非伊所偽造，
    且系爭扣繳憑單如何出現於寶島銀行，伊亦不知情等語。經查：
（一）程序事項：按對於簡易判決之上訴，準用刑訴法第三編第一章及第二章之規定
      。管轄第二審之地方法院合議庭受理簡易判決上訴案件，應依通常程序審理。
      其認案件有刑訴法第四五二條之情形者，應撤銷原判決，逕依通常程序為第一
      審判決；又按檢察官聲請以簡易判決處刑之案件，經法院認為有第四百五十一
      條之一第四項但書之情形（被告所犯之罪不合第四百四十九條所定得以簡易判
      決處刑之案件；法院認定之犯罪事實顯然與檢察官據以求處罪刑之事實不符，
      或於審判中發現其他裁判上一罪之犯罪事實，足認檢察官之求刑顯不適當者；
      法院於審理後，認應為無罪、免訴、不受理或管轄錯誤判決之諭知者；檢察官
      之請求顯有不當或顯失公平者）者，應適用通常程序審判之。法院辦理刑事訴
      訟簡易程序案件應行注意事項第十四點、刑事訴訟法第四百五十二條規定參照
      。本院依據此等規定，認為本案具有刑事訴訟法第四百五十一條之一第四項但
      書第三款應為無罪判決諭知之情事，原審本應依同法第四百五十二條規定，改
      適用通常程序審判之，惟因誤用簡易程序裁判，當由本院合議庭準用刑事訴訟
      法第三百六十九條第二項規定撤銷原審判決，逕依通常程序為第一審判決，合
      先敘明。
（二）第查，將系爭扣繳憑單與被告八十九年度之各類所得扣繳暨免扣繳憑單加以比
      較，二者無論就製作格式，或扣繳憑單內之「扣繳義務人」、「給付總額」、
      「扣繳稅額」、「給付淨額」、「扣繳單位名稱」等內容，均顯不相同等情，
      有系爭扣繳憑單及三商人壽保險公司九十二年二月二十七日三法字第九二○一
      八號函後附之被告八十九年度之各類所得扣繳暨免扣繳憑單在卷可稽（見上開
      發查卷第二六、六四至六七頁），再參以被告亦自承其八十九年度任職於三商
      人壽保險公司並未有系爭扣繳憑單內所載一百二十五萬五千六百三十八元之年
      收入等語（見本院卷第三四頁九十三年九月十五日準備程序筆錄），足認系爭
      扣繳憑單內所載與實情不符，顯係偽造乙情，應可認定。則本件系爭扣繳憑單
      究為何人所偽造？即為本案首應究明事項。
（三）次查，證人甲○○、乙○○雖於偵查中及本院審理時均證稱確有見過被告持有
      系爭扣繳憑單等語（見上開發查卷第六二頁；臺灣嘉義地方法院檢察署九十二
      年度調偵字第四○五號卷第四三、五六、六一頁；本院卷第五三頁九十三年十
      月十二日審判筆錄），且姑不論證人乙○○所證本件貸款案之申請文件係由一
      位「林先生」拿至銀行的，又於對保時被告確有拿出系爭扣繳憑單等語，與被
      告所辯本件申請文件係以郵寄的，而於對保時伊僅拿出其身分證、印章乙節，
      何者為真，然參以被告係九十年四月十六日辦理上開貸款乙情，有寶島銀行小
      額貸款申請書乙紙在卷可按（見上開發查卷第二○頁），則證人乙○○於任職
      寶島銀行約三年之期間，辦理類似之貸款案件不下千件乙情，業據其於本院審
      理時證述明確在卷（見本院卷第四九、五○頁九十三年十月十二日審判筆錄）
      ，則其於三年間經手上千件之貸款案件後，對本件貸款是否尚有印象且清楚記
      憶，要非無疑？更遑論其對本件當時對保之詳細情形均巨細縻遺記憶清晰，此
      從證人乙○○於本院審理時對當時本件申請、對保之細節均僅憑其模糊之記憶
      陳述可得印證，是本院認以證人乙○○三年間經辦上千件之貸款案件，其對本
      件貸款之過程、細節不免記憶模糊，亦屬情理之常，是其所為不利於被告之證
      詞，尚難據為不利被告事實之認定。再者，證人甲○○係於被告辦理上開貸款
      逾三年後即九十三年五月二十五日始於偵查中為上開見過被告持有系爭扣繳憑
      單之證述（見上開調偵卷第四三頁），則其所證是否與實情相符，實有可疑；
      加以證人甲○○於九十一年三月間起，即因被告未依約繳納上開貸款之本息，
      遭日盛國際商業銀行就其在三商人壽保險公司之薪資扣押乙情，有臺灣臺北地
      方法院九十一年九月二十六日北院錦九十一執洪字第二六六九五號執行命令乙
      紙在卷可參（見上開發查卷第九頁），是其因此而對被告心生不滿，亦與常情
      無違，則其證詞是否全然可信，且與事實相符，亦非無疑？況證人甲○○於偵
      查中尚且證陳被告係向寶島銀行一位「劉先生」申辦小額貸款的，且當時其所
      看見被告所持有扣繳憑單之薪資所得係一百三十餘萬元等語（見上開發查卷第
      一六頁正面、調偵卷第四三頁），亦核與辦理本件小額貸款之「乙○○」，及
      系爭扣繳憑單內所載之薪資所得係一百二十五萬五千六百三十八元之情相左。
      準此而論，系爭扣繳憑單雖係偽造，且卷內所附系爭扣繳憑單之影本上蓋有「
      正本相符」及「乙○○」之用印，又被告確實向寶島銀行貸得三十萬元等情，
      依經驗法則，確實讓人懷疑系爭扣繳憑單係被告所偽造，惟從反面觀之，本案
      並無積極證據足資證明系爭扣繳憑單確係被告所偽造，而證人甲○○、乙○○
      所證復有上開疑點，是若僅憑上情，即據予推論系爭扣繳憑單係被告所偽造，
      似嫌速斷而有可議，且有違前揭「罪證有疑，利於被告」之證據法則，是本件
      充其量僅能證明被告確有向寶島銀行申辦小額貸款，並至寶島銀行辦理對保手
      續，惟尚難推論系爭扣繳憑單確係被告所偽造，且於對保時確有將系爭扣繳憑
      單交付予證人乙○○。
（四）再查，本案被告向寶島銀行申請小額貸款之上限係三十萬元，以月薪之六倍計
      算，且年收入若僅六、七十萬元亦可貸得上開款項乙情，業據證人乙○○於偵
      查中及本院審理時證述綦詳（見上開發查卷第六二頁正面、本院卷第五五、五
      六頁九十三年十月十二日審判筆錄），則本案尚應審究被告有無為申辦上開小
      額貸款而偽造系爭扣繳憑單之動機？查雖無積極證據證明被告以外之人有何偽
      造系爭扣繳憑單之利益與動機，然被告八十九年度之薪資所得係六十二萬七千
      八百十九元，有被告八十九年度之各類所得扣繳暨免扣繳憑單在卷可徵（見上
      開發查卷第六七頁），是依證人乙○○之上開證詞，被告該年度之薪資所得本
      可向寶島銀行貸得三十萬元之款項，是被告亦顯無日後擔負遭刑事追訴而偽造
      系爭扣繳憑單之動機與必要甚明，準此，被告所辯其並未偽造系爭扣繳憑單乙
      節，尚非全然不可採信，則尚難以系爭扣繳憑單有偽造之情，即推論係被告所
      為，而為不利於被告事實之認定。
（五）末按我國刑事訴訟制度業已修正為以當事人進行主義為主，職權進行主義為輔
      ，檢察官立於原告之地位，其對於被告之犯罪事實，本負有積極舉證之義務，
      且刑事被告原無自證無罪之義務，其在訴訟上所為之辯解，只須達於對起訴事
      證提出合理質疑之程度為已足，檢察官如對被告所舉反證仍有爭執，即應依照
      刑事訴訟法第一百六十一條規定，自負積極舉證釋疑之責任。本件公訴人認定
      被告係從事保險業，尚無能力獨立完成偽造系爭扣繳憑單，故系爭扣繳憑單應
      係被告與不詳姓名之成年人所共同偽造云云，惟公訴人並未提出證據並具體指
      出何以從事保險業者，無能力獨立完成偽造之系爭扣繳憑單？又被告如何與不
      詳姓名之成年人共同偽造系爭扣繳憑單？況遍查全院卷證，實無證據證明被告
      有何與姓名年籍不詳之成年人共同偽造系爭扣繳憑單之舉，是公訴意旨上開論
      斷既乏實據，自難資為不利被告之證明，附此敘明。
四、本案原判決以被告罪證明確，而予被告論罪科刑，並量處有期徒刑四月，及諭知
    易科罰金之折算標準，固非無見。惟綜上各情參互以觀，本案依調查所得證據，
    尚難僅憑系爭扣繳憑單係偽造，即謂該扣繳憑單係被告所偽造，是本件既無直接
    證據證明被告確有偽造系爭扣繳憑單之犯行，雖認定犯罪事實所憑之證據，不以
    直接證據為限，惟本院綜合卷附之其他間接證據，亦無法本於推理作用，認定被
    告有公訴人所指之上開犯行，且公訴人於本院審理時，其指出之證明方式，依上
    所述，未能說服本院，以形成被告有罪之心證，本院復已盡調查能事，經對卷內
    訴訟資料，逐一剖析，參互審酌結果，仍均無從獲得有罪心證，是被告所為之辯
    解，非無可採。此外，本院復依職權查無積極證據足資證明被告確有公訴人所指
    之上開犯行，揆諸前開說明，本件應屬不能證明被告犯罪。原審未詳細調查，並
    詳為勾稽全案證據，即遽認被告有偽造私文書之犯行，容有未洽。被告上訴意旨
    ，指摘及此，為有理由，自應由本院將原判決撤銷改判，另為被告無罪之諭知，
    以昭公允。
據上論斷，應依刑事訴訟法第四百五十五條之一第一項、第三項、第三百六十四條、
、第三百六十九條第一項前段、第二項、第四百五十二條、第四百五十一條之一第四
項但書第三款、第三百零一條第一項，判決如主文。
本案經檢察官古富祺到庭執行職務。
中      華      民      國    九十三    年      十      月    二十六    日
                                臺灣嘉義地方法院刑事第五庭
                                    審判長  法  官  黃國益
                                            法  官  黃義成
                                            法  官  黃仁勇
右正本證明與原本無異。
如不服本判決，應於判決送達後十日內向本院提出上訴狀( 應附繕本 )。告訴人或被
害人如對於本判決不服者，應具備理由請求檢察官上訴，其上訴期間之計算係以檢察
官收受判決正本之日期為準。
中      華      民      國    九十三    年      十      月    二十六    日
                                            書記官  呂權芳
